【裁判字號】    90,上易,218
【裁判日期】    900822
【裁判案由】    運送契約賠償責任
【裁判全文】
臺灣高等法院民事判決  九十年度上易字第二一八號
    上  訴  人  大億國際快遞有限公司
    法定代理人  徐朝欽
    被上訴人    翔洸電子股份有限公司
    法定代理人  吳祖業
右當事人間請求運送契約賠償事件，上訴人對於中華民國九十年二月十五日臺灣板橋
地方法院八十九年度訴字第一七四０號第一審判決提起上訴，本院判決如左：
    主    文
原判決除確定部分外，關於命上訴人給付超過新台幣萬捌仟陸佰肆拾柒元部分，及
該部分假執行之宣告，暨訴訟費用（確定部分除外）之裁判均廢棄。
右開廢棄部分，被上訴人在第一審之訴及其假執行之聲請均駁回。
其餘上訴駁回。
第一、二審訴訟費用（確定部分除外）由上訴人負擔四十五分之二；餘由被上訴人負
擔。
    事    實
甲、上訴人方面：
一、聲明：(一)原判決不利上訴人部分廢棄。(二)右廢棄部分，被上訴人在第一審之訴及
    其假執行之聲請均駁回。
二、陳述：除與原判決記載相同者，茲引用之外，補稱：
(一)、被上訴人所提之提單、存證信函、統一發票均不足以明系爭貨物價值新臺幣（下
    同）九十萬四千九百零二元，而被上訴人所提之託運明細表，其上所載之金額，
    已逾港幣五千元，上訴人自不可能以價目表所定之方式計價，必會加收運費或投
    保以降低損失風險，惟上訴人並未加收運費且未另行投保，顯見被上訴人並未將
    託運明細表傳真給上訴人，則系爭貨物是否價值九十萬四千九百零二元，即有疑
    異，被上訴人未證明系爭貨物滅失所造成之損害前，上訴人自無庸負賠償責任。
    又系爭貨物價值縱為九十餘萬元，被上訴人之法定代理人於原審時既稱「晶片的
    價值，三公斤就三十幾萬元，比黃金還重．．．」云云，則系爭貨物應屬民法第
    六百三十九條第一項所指之貴重物品，被上訴人託運系爭貨物時，未報明其價值
    ，依上開規定，上訴人亦無庸負責。
(二)、上訴人早將價目表送交被上訴人，被上訴人自有充裕時間詳閱價目表內容，從而
    被上訴人通知上訴人派員前往收貨時，顯然同意以價目表作為契約內容之一部分
    。又被上訴人在大陸設廠，託運貨物至大陸為其平日業務之一，並有專員負責，
    注意能力自高於一般消費者，況依被上訴人所稱系爭貨物既屬高價產品，被上訴
    人公司之職員豈會於數次交易皆未注意價目表上之規定及提單內容？是被上訴人
    辯稱未注意價目表及提單內容，顯不足採。因之，縱或上訴人應予賠償，依價目
    表及提單背面條款之規定，亦僅應以運費之五倍賠償，即七萬零七十元（14014
    ×5）。超過此部分之請求即無理由。
(三)、縱認價目表及提單背面條款就損害賠償額之約定效力不及於被上訴人，依華沙公
    約第二十二條第二項規定「交運行李或貨物之運送，運送人之責任，以每公斤二
    百五十金法郎（折合美金為二十美元）為限」，上訴人亦得主張賠償責任限制。
    本件被上訴人託運之系爭貨物重量為十一公斤，依上開公約規定，上訴人亦僅應
    賠償二百二十美元，折合新台幣為七千二百六十元（以一美元兌換新台幣三十三
    元計）。
(四)、上訴人收取之運費低廉，為避免運送之貴重貨物毀損滅失時，上訴人將遭受重大
    之損失，遂於價目表載明「．．．申報不實造成損失由寄件人自行負責」、「遺
    失按運費三至五倍賠償，不得有異議，如有異議，請於寄件前聲明，按保險規定
    加收保險費．．．」，若託運客戶不接受賠償限制額之規定，上訴人即會要求保
    險以分攤風險，若客戶不願投保，上訴人即依價目表之規定以運費之五倍金額賠
    償客戶之損失。本件被上訴人早於交易紛爭發生前，即已知悉該價目表存在，卻
    未事先告知上訴人系爭貨物之價值超過港幣五千元，且不接受賠償額度之限制，
    致上訴人未投保降低風險，而使損害擴大，則被上訴人與有過失至屬明顯，爰請
    依民法第二百十七條規定減輕賠償金額。
(五)、系爭貨物滅失後，兩造間仍有業務往來，被上訴人尚有運費三萬一千四百二十三
    元未給付，上訴人自得依法主張抵銷之。
(六)、對於系爭託運貨物為晶片，不再爭執。
乙、被上訴人方面：
一、聲明：上訴駁回。
二、陳述：除與原判決記載相同者，茲引用之外，補稱：
(一)、依證人吳秀玉、李江富證稱、價目表及上訴人陳稱被上訴人託運之貨為「大陸件
    Ｄ貨（特殊貨）」等情，可知被上訴人託運之貨物確為電子晶片，上訴人亦係以
    「晶片」價值收取運費，上訴人否認系爭貨物為電子晶片，自應提出扣押物品明
    細表為證，而非空言否認，況被上訴人已提出相關單據，證明系爭貨物之價值為
    九十萬四千九百零二元，上訴人自應就系爭貨物之滅失負賠償責任。
(二)、民法第六百三十九條第一項所謂「其他貴重物品」係指與金錢、有價證券、珠寶
    相同性質之價值難以估算之物品，如古董、字畫等；系爭貨物為電子晶片並非貴
    重物品，且被上訴人已報明系爭貨物為電子晶片，晶片價值，亦可由貨物內容加
    以確認，自無上開規定之適用。
(三)、兩造並未就上訴人賠償責任限制之約定達成合意，中國大陸非外國領域，本件非
    涉外案件，亦無華沙公約之適用，上訴人主張僅就七萬零七十元或七千二百六十
    元賠償，自屬無據。
(四)、價目表附註係載：「遺失按運費三至五倍賠償，不得有異議，如有異議，請於寄
    件前聲明，按保險規定加收保險費」，而非指明貨物價值逾一定數額即須保險，
    故倘上訴人要求託運人於託運貨物逾一定價值以上即須辦理保險，並加收保險費
    ，上訴人自應主動詢問運送之品名、數量及價值，斷無要求受託人主動表示加保
    。況價目表並非運送契約之內容，上訴人以被上訴人未依價目表規定報明系爭貨
    物價值，致其未投保以減少風險，被上訴人與有過失，賠償金額應予酌減云云，
    自屬無據。
(五)、對於系爭晶片係遭大陸海關沒入，不予爭執。
    理    由
一、被上訴人起訴主張：伊於民國（下同）八十八年一月十二日，委由上訴人承攬運
    送一批電子晶片至被上訴人設於大陸廣東省東莞之翔鶴電子廠，該批貨物價值為
    九十萬四千九百零二元，運費一萬四千零十四元，詎被上訴人經大陸工廠通知並
    未收到該批貨物，嗣上訴人函告該批貨物遭大陸海關扣押並沒入，則上訴人承攬
    運送之電子晶片至今已達一年七月餘且遭沒入，屬法律上滅失，爰依民法第六百
    三十四條之規定，求為命上訴人應賠償被上訴人九十萬四千九百零二元及法定遲
    延利息之判決。（原判決判命上訴人應給付八十九萬零八百八十八元之本息，駁
    回被上訴人其餘之請求，被上訴人未就其餘部分聲明不服，該部分業已確定。）
二、上訴人則以：(一)上訴人承攬運送系爭貨物過程中，並無任何過失，該批貨物之被
    大陸海關扣押且沒入，實因大陸地區朝令夕改之不可抗力事由所致，非可歸責於
    上訴人，上訴人自無賠償被上訴人損害之責。(二)被上訴人未證明系爭貨物之價值
    ，且若認系爭貨物價值高達九十萬四千九百零二元，屬貴重物品，被上訴人未報
    明系爭貨物之價值，依民法第六百三十九條第一項規定，上訴人亦無庸負責。(三)
    縱認上訴人應負損害賠責任，惟依兩造合約之約定，被上訴人得請求之賠償金額
    最高不得超過運費之五倍即七萬零七十元，況依華沙公約第二十二條第二項規定
    ，上訴人亦僅就七千二百六十元部分負責。(四)被上訴人未事先告知上訴人系爭貨
    物價值，且不接受賠償額度之限制，致上訴人未投保，而使損害擴大，被上訴人
    亦與有過失。又被上訴人尚有運費三萬一千四百二十三元未給付，應從賠償金額
    中抵銷等語，資為抗辯。
三、查，被上訴人主張伊於八十八年一月十二日，委由上訴人承攬運送之系爭貨物為
    電子晶片，運費為一萬四千零十四元，惟該批貨物未依限送達被上訴人設於大陸
    之工廠，嗣經上訴人函告該批貨物遭大陸海關扣押並沒入等情，業據提出提單、
    存證信函為證，並為上訴人所不爭執，惟以前揭情詞置辯；是本件應審究之重點
    為：(一)本件貨損是否因不可抗力而喪失，上訴人應否負損害賠償責任？(二)上訴人
    主張依民法第六百三十九條規定，無庸負賠償責任是否可採？(三)兩造就貨損賠償
    之範圍有無最高額限制之約定？
四、按民法第六百三十四條規定關於運送人之責任，只須運送物有喪失、毀損或遲到
    情事，經託運人或受貨人證明屬實，而運送人未能證明運送物之喪失、毀損或遲
    到係因不可抗力，或因運送物之性質，或因託運人或受貨人之過失所致者，則不
    問其喪失、毀損或遲到之原因是否為可歸責於運送人之事由，運送人均應負法律
    上或契約之責任（參照最高法院四十九年度台上字第七一三號判例要旨）。是運
    送人所負者為通常事變責任，上訴人自認其公司所經營之業務為快遞託運服務，
    運送地區為台灣與香港、大陸間之貨運快遞，被上訴人委託運送之系爭電子晶片
    亦為其公司承攬運送之項目，並有上訴人公司之公司登記資料卡及上訴人提出之
    價目表附原審卷可稽；由是可見，上訴人為專業之承攬貨運業者，自負有了解大
    陸地區之進出口規定及其相關法令變更之注意義務，其承攬運送之系爭電子晶片
    經大陸海關扣押並沒入，尚難認係不可抗力之事變。此外，上訴人復未能舉證證
    明系爭貨物遭大陸海關沒入，係因運送物之性質，或因託運人或受貨人之過失所
    致，則依前揭判例意旨及民法第六百三十四條之規定，本件貨物遭大陸海關沒入
    ，不問其原因是否為可歸責於運送人即上訴人之事由，上訴人仍應就系爭貨損負
    賠償責任甚明。上訴人以其在運送過程中並無過失，抗辯無須負責云云，自無足
    取。
五、次查，上訴人辯稱依價目表附註載明最高賠償運費之三至五倍及提單背面之服務
    合約約定：「託運之物品如有任何損失，最高賠償不超過美金一百元」約定，上
    訴人縱應賠償，亦僅應以運費之五倍即七萬零七十元為賠償範圍，提出與所述相
    符之價目表及有被上訴人簽名之提單為憑，雖被上訴人否認見過上開價目表或提
    單背面之服務合約記載，並主張從未與上訴人就損害賠償之最高額限制達成合意
    等語。惟查：
(一)、被上訴人公司負責承辦運送事宜之職員吳秀玉並不否認曾看過上訴人所提出之價
    目表，核與上訴人公司業務員李江富所證將價目表、五聯單一同交付吳秀玉相符
    ，被上訴人辯稱並未見過價目表，自非可信。按價目表僅係上訴人對外招攬業務
    之廣告單及說明書性質，除兩造就價目表上有關損害賠償額限制之記載，已達成
    合意成為兩造運送合約之內容外，自尚難僅依價目表之記載，即認兩造就最高損
    害賠償額已有約定；惟被上訴人公司自八十七年五、六月交易往來之後，大約一
    個月有一次或二個月一次託運（見原審卷第一○五頁吳秀玉證言），則至八十八
    年一月止，兩造間顯有多次運送交易，被上訴人就上開價目表所列各項分類貨品
    之運費，各種貨物每箱價值之上限，以及附註欄所載：「遺失按運費三至五倍賠
    償，不得有異議，如有異議，請於寄件前聲明，按保險規定加收保險費」等語，
    理應有充裕之時間詳細審閱，被上訴人自無僅同意運送費之價格即行締約，對於
    有關貨損內容之記載視若無睹之可能，是吳秀玉所證伊未注意上開價目表附註之
    記載，顯不足採信。
(二)、按定型化條款苟記載於書面，依消費者保護法第十四條之規定，固應即認為構成
    契約內容，惟所謂記載於書面，亦須客觀上具有契約形式，若定型化契約條款係
    記載於收據之背面，通常情形收據持有人不能注意及上開記載係有關契約條款，
    故此條款如有違一般人對於法律之認識，顯非相對人所能預見者，尚難認係經由
    相對人合意而成立契約。因是，記載於收據背面之定型化契約條款，並非全盤否
    定為契約內容之一部，必須於通常情形下，收據持有人不能注意上開記載係有關
    契約條款，顯非所能預見之情形下，始否定定型化契約條款為契約；若依通常情
    形，相對人有所認知並可得預見該條款之法律效果，縱使係記載於收據等文書背
    面之定型化契約，亦應認已成立契約。茲查，上訴人係加入大陸地區之中廣集團
    ，取得台北縣之經營權，再將其承攬之貨物透過該集團在香港之中間轉運公司運
    往大陸，是上訴人雖以其自己公司名義對外招攬業務及承攬運送貨物，但均使用
    中廣集團印製之價目表及提單，僅於價目表及提單內加註上訴人公司名義，並於
    每次收貨時簽發一式五聯之提單（分別為中廣留底聯、收費聯、中廣簽收回單聯
    、收件人收執聯、寄件人收執聯之提單），分由託運人、運送人、收件人簽名作
    為收據及請款單之用，每份提單背面則均載有相同內容服務合約條款等情，為上
    訴人自承在卷，並有上訴人提出提單附原審卷足參。系爭提單之性質為託運人、
    運送人、收件人間收受貨物之收據及請款憑證，其背面所載服務合約雖為一定型
    化契約條款，惟提單背面附有合約書之定型化契約條款，係快遞運送之慣例，被
    上訴人於大陸廣東省東莞設有翔鶴電子廠，託運貨物至大陸工廠為其平日業務之
    一，有專員負責運送事宜，對於上開提單背面附有運送合約之慣例，自應相當熟
    稔，且關於託運貨物喪失時，運送人所應負擔之賠償責任，乃運送契約之重要項
    目，被上訴人公司承辦人吳秀玉自應為相當之注意，提單既在被上訴人持有中，
    自有充裕時間詳閱該合約條款，而無不能預見之情形。況被上訴人係一須經常將
    貨物託運至大陸之公司，上訴人亦非唯一運送貨物至大陸之公司，就締約能力而
    言，被上訴人公司談判能力顯然高於上訴人公司，有充分之締約自由，是認兩造
    有將提單背面之定型化契約作為契約合意，亦無顯失公平。從而被上訴人通知上
    訴人派員前往取貨，上訴人於提單上簽名時，雙方已有將定型化契約條款納入契
    約之明示合意，被上訴人辯稱不知該服務合約存在，顯不足採。
(三)、次按「金錢、有價證券、珠寶或其他貴重物品，除託運人於託運時報明其性質及
    價值者外，運送人對於其喪失或毀損不負責任」，民法第六百三十九條第一項定
    有明文，此因貴重物品容易喪失，損失又重，必須事先使運送人明瞭其性質及價
    值，運送人始能加以特別防範，同時亦可酌予提高運費，或以保險之方式分攤風
    險，否則使運送人僅依貨物重量作為運費之計算基準，如於貨損時需負擔高額且
    不確定之賠償責任，殊非衡平；上開規定乃以託運人報明性質及價值，為運送人
    負責之要件。關於本件運送之物品為晶片，為兩造所不爭執，被上訴人之法定代
    理人在原審陳稱「晶片的價值，三公斤就三十幾萬元，比黃金還貴重．．．」（
    見原審卷第七八），且被上訴人亦主張系爭貨物之價值為九十餘萬元，則被上訴
    人所託運之貨物應屬民法第六百三十九條第一項所指之貴重物品甚明。被上訴人
    主張上開規定所謂之「其他貴重物品」應係指與金錢、有價證券、珠寶相同性質
    之價值難以估算之物品，系爭電子晶片價值，可由貨物內容加以確認，非屬貴重
    物品云云，尚非可採。至被上訴人稱於託運系爭貨物時，吳秀玉曾將託運明細表
    傳真給上訴人，惟為上訴人所否認，已難逕信，況系爭提單特別聲明欄內亦無申
    報價值之記載，自難認被上訴人主張其業已報明系爭貨物之價值，為真實可採。
(四)、系爭提單背面之定型化契約條款業經兩造合意而為契約內容，就第五條責任限制
    約定：「任何一份提單託運的物品最高賠償額不超過美金１００元正」，惟同時
    約定可賠償根據第六條決定之物品實際價值，並於第十三條約明客戶須自行辦理
    託運保險事宜，均係以普通大小之中文字體記載，稍加注意即可瞭解；且參酌前
    開被上訴人於締約託運前即已知悉之價目表附註欄所載：「遺失按運費三至五倍
    賠償，不得有異議，如有異議，請於寄件前聲明，按保險規定加收保險費」等語
    ，亦堪認被上訴人明知上訴人僅負單位限制責任，仍同意締約託運，上開責任限
    制約定並無違反民法第二百四十七條之一所列各款情形，自無違公平。
(五)、綜此，雖上訴人依民法第六百三十九條第一項規定，可主張不負賠償責任，惟兩
    造間就貨損賠償之範圍既有最高額限制之約定，故其等之權益自仍依運送契約之
    約定定之。
六、被上訴人既未申報系爭晶片之實際價值，且兩造間復有單位責任限制之約定，被
    上訴人主張上訴人應依民法第六百三十八條第一項規定，賠償伊九十萬四千九百
    零二元，非有理由。上訴人不主張依提單約定之以每件賠償美金１００元，而願
    依運費之五倍即七萬零七十元負責賠償，自屬可採。惟被上訴人尚欠上訴人另筆
    運費三萬一千四百二十三元，為被上訴人所不爭執，上訴人據以主張由上開賠償
    金額中抵銷，亦屬有據。從而，被上訴人本於運送契約，請求上訴人賠償九十萬
    四千九百零二元，及自起訴狀繕本送達之翌日即八十九年十月六日起至清償日止
    按週年利率百分之五計算之利息，於三萬八千六百四十七元及其法定遲延利息部
    分，為有理由，應予准許。逾此所為請求，為無理由，應與其假執行之聲請併予
    駁回。原審除確定部分外，就超過上開應准許部分，為上訴人敗訴之判決，並為
    假執行之宣告，自有未洽。上訴意旨就此部分指摘原判決不當，求予廢棄改判，
    為有理由。至於上開應准許部分，原審判命上訴人給付，並為假執行之宣告，核
    無違誤，上訴意旨，就此部分，仍執陳詞，指摘原判決不當，求予廢棄，為無理
    由，應予駁回。
七、本件事證已臻明確，兩造其餘之陳述及提出之攻擊防禦方法，均與判決結果不生
    影響，爰不一一審酌，附此敘明。
八、據上論結，本件上訴為一部有理由，一部無理由，依民事訴訟法第四百五十條、
    第四百四十九條第一項、第七十九條但書，判決如主文。
中      華      民      國     九十     年      八      月    二十二    日
                                    民事第三庭
                                        審判長法  官  張  宗  權
                                              法  官  陳  永  昌
                                              法  官  吳  秀  美
右正本係照原本作成。
不得上訴。
中      華      民      國     九十     年      八      月    二十三    日
                                               書記官  常  淑  慧


司法院資訊處製作；財團法人民間司法改革基金會備份。
